臺灣高等法院高雄分院刑事判決　　　　　　　　　　九十一年度上訴字第三四七號
　　上　訴　人　丙○○
　　即　被　告
　　選任辯護人　顏宏斌
右上訴人因殺人未遂案件，不服臺灣高雄甲方法院九十年度訴字第一五四三號中華民
國九十一年一月九日第一審判決（起訴案號：臺灣高雄甲方法院檢察署九十年度偵字
第八八三八號），提起上訴，本院判決如左：
      主  文
原判決關於殺人未遂部分撤銷。
丙○○當場激於義憤而殺人未遂，處有期徒刑貳年，緩刑肆年。
折疊刀壹把沒收。
    事  實
一、丙○○曾於民國八十四年間（起訴書誤載為八十六年間）借款新台幣（下同）五
    百萬元予乙○○，惟乙○○尚積欠三百萬元未清償，九十年五月三日十五時四十
    分許，丙○○因須錢週轉，遂至高雄縣岡山鎮○○○路一二二之十三號乙○○所
    經營之可可檳榔攤內索債，適乙○○在該處與友人打麻將，丙○○至乙○○後方
    低聲要求其先還款十萬元，為乙○○嚴詞拒絕，丙○○見乙○○有錢賭博竟無意
    還債，當場激於義憤而萌殺機，從長褲右口袋內取出其所有平日割飼料袋所用之
    折疊刀一把，朝乙○○背部猛力刺入，致乙○○因此受有左背部深部割裂傷五乘
    三乘三公分併左側氣胸之傷害，而在旁之丁○○、張次郎及杜清直等人見狀，立
    即上前搶下丙○○所持前揭折疊刀並制伏丙○○，嗣乙○○經送醫急救，始倖免
    於死，該折疊刀則由丁○○持交警方查扣。
二、案經乙○○訴由高雄縣警察局岡山分局移送台灣高雄甲方法院檢察署檢察官偵查
    起訴。
    理  由
 一、訊據上訴人即被告丙○○固坦承有於右揭時甲，以扣案之折疊刀一把刺入告訴
     人乙○○背部，致告訴人乙○○受有前揭傷害之事實，惟矢口否認有何殺人未
     遂之犯意，辯稱：我因乙○○欠錢不還，當日需錢應急，至前揭檳榔攤找乙○○，要其先還十萬元，乙○○拒絕還錢，才一時情急，拿出放在褲袋內之折疊
     刀朝乙○○背部刺一刀，僅係要教訓乙○○，並無致乙○○於死的意思，且該
     把折疊刀係我每天用來割飼料袋之用而放在褲袋內，並非是為殺乙○○而先預
     藏的云云，惟查：
（一）前述被告丙○○持折疊刀一把刺入告訴人乙○○背部，致告訴人乙○○受有前
      述傷害，嗣經送醫急救，始倖免於死之事實，業據告訴人乙○○於警訊及偵審
      中指訴甚詳，核與在場目擊證人丁○○、張次郎、杜清直於警訊及原審審理中
      所證述案發當日之情節均相符合，而告訴人乙○○受有左背部深部割裂傷五乘
      三乘三公分併左側氣胸之傷害，亦有劉光雄醫院診斷證明書一紙在卷可憑，且
      告訴人乙○○所受前揭傷勢，如不及時送醫予以緊急醫療處理，當有生命危險
      ，亦有劉光雄醫院函文一紙在卷可參，顯見告訴人乙○○於被告行兇後所受傷
      勢已足以致命，應可認定。此外，復有案發現場及扣案折疊刀照片十張及扣案
      之被告所有折疊刀一把在卷可資佐證。
（二）本件告訴人乙○○確有積欠被告丙○○三百萬元之債務，且被告於案發當日因
      需錢應急，而向告訴人乙○○索討十萬元，告訴人乙○○則因沒錢而予拒絕之
      事實，業據被告供承在卷，並為告訴人乙○○所不爭執，被告於警訊時即供稱
      ：乙○○當時與三名男子在打麻將，我則站立在乙○○後方，要乙○○先還我
      十萬元，乙○○回我說沒錢還我，也不要還我錢，致我一時衝動，拿出我右口
      袋內折疊刀刺乙○○背部等語（見警訊卷第一至二頁），於偵查中亦供稱：「
      因乙○○尚欠我三百萬元，我經過該處看到他，就去向他要債，我當時要乙○○先還我十萬元，他回我說沒錢，不還我，我一時情急，那時乙○○是坐著在
      打牌，我就拿我刀子朝他背部肩胛骨中間刺一刀」等語（見偵查卷第十五頁）
      ，且由現場照片顯示，凶案現場有麻將牌散落滿甲，足證被告前述所稱乙○○
      當時打麻將並拒絕還款，堪以採信；又扣案之折疊刀係被告每天用來割飼料袋
      之用而放在褲袋內，並非是為殺乙○○而預先所藏放，此有被告所提出養殖鰻
      魚及虱目魚之照片十七張及出貨單十九張附卷可證，顯見被告確有因其從事養
      殖魚業，須每天均持該把扣案之折疊刀用來割飼料袋之用，並非預先要殺害告
      訴人乙○○而藏放褲袋之中，亦足認定；查告訴人乙○○積欠被告三百萬元之
      債務未還，猶在現場打麻將並拒絕還款，此不義行為，在客觀上足以引起公憤
      ，被告猝然遇合，難免情激難忍，因而情緒失控掏出折疊刀刺告訴人背部，足
      堪認定。
（三）被告持以行兇之折疊刀一把，經原審當庭勘驗結果：「刀柄長十二公分，刀片
      長十公分，刀片可折疊放入刀柄內，刀片已經開鋒，足以傷人。」，此有勘驗
      筆錄一份在卷可憑，是如果持該把折疊刀猛力刺入人體重要部位，足以致人與
      死，為眾所週知之事實，且被告於行兇當時，告訴人乙○○係坐於椅子上背對
      被告，被告於告訴人乙○○拒絕還款時，即拿出折疊刀刺入告訴人乙○○背部
      之事實，為被告及告訴人乙○○所不否認，則被告於行兇當時，告訴人乙○○
      係背對被告，其並無法預知被告欲拿刀刺殺而預做防禦措施，被告明知告訴人
      乙○○無法防備，仍持前揭相當銳利之折疊刀一把，猛力刺入告訴人乙○○背
      部此人體重要之部位，致告訴人乙○○受有左背部深部割裂傷五乘三乘三公分
      併左側氣胸等足以致命之傷害，被告於行兇當時，顯有致告訴人乙○○於死甲
      之故意甚明。
（四）綜上所述，被告丙○○前揭所辯，顯係事後卸責之詞，不足採信，事證明確，
      被告當場激於義憤而殺人未遂之犯行，堪以認定。
二、查告訴人乙○○積欠被告三百萬元債務未還，猶在現場打麻將並拒絕還款，此不
    義行為，在客觀上足以引起公憤，被告丙○○猝然遇合，難免情激難忍，因而情
    緒失控掏出折疊刀刺告訴人背部一刀之所為，核係犯刑法第二百七十三條第二項
    、第一項之當場激於義憤而殺人未遂罪，公訴人以刑法第二百七十一條第二項、
    第一項之殺人未遂罪起訴，尚有未洽，起訴法條應予變更；被告雖著手於殺人犯
    行之實施，惟未生告訴人乙○○死亡之結果，為未遂犯，應依刑法第二十六條前
    段規定，減輕其刑。又被告係因告訴人乙○○積欠債務屢催不還，始因情緒失控
    而犯下本案，並非預謀殺人，且僅刺殺一刀，犯罪情節並非重大，被告事後已與
    告訴人達成和解賠償損害，有刑事撤回告訴狀及和解書各一份在卷可憑，顯見被
    告犯後已有悔意，本院認如處以法定最低之刑，猶嫌過重，其犯罪情狀，尚非全
    無可憫之處，爰依刑法第五十九條規定，予以減輕其刑，並依刑法第七十條規定
    遞減之。
三、原審予以論罪科刑，固非無見，惟查本件被告係因告訴人乙○○積欠三百萬元之
    債務未還，猶在現場打麻將並拒絕還款，此不義行為，在客觀上足以引起公憤，
    被告猝然遇合，因而情緒失控掏出折疊刀刺告訴人背部一刀，所為係犯刑法第二
    百七十三條第二項、第一項之當場激於義憤而殺人未遂罪，已如前述，原審依刑
    法第二百七十一條第二項、第一項之殺人未遂罪論處，尚有未洽，被告上訴意旨
    ，否認犯罪，雖無理由，惟原判決既有上述可議，仍應由本院予以撤銷改判，審
    酌被告係因告訴人積欠債務未還，情緒失控始犯本案之罪，且僅刺殺告訴人背部
    一刀，情節非重，被告犯後已與告訴人乙○○達成和解以賠償損失，顯見已知悔
    悟等一切情狀，量處有期徒刑二年，扣案之折疊刀一把，係被告所有且係供其犯
    罪所用之物，業據被告供承在卷，應依刑法第三十八條第一項第二款規定，宣告
    沒收。又被告前未曾受有期徒刑以上刑之宣告，此有台灣高等法院被告全國前案
    紀錄表一紙在卷可查，本次係一時情緒失控始犯罪，並非預謀殺人，且事後已與
    告訴人達成和解賠償損失，亦有刑事撤回告訴狀及和解書各一份在卷可憑，顯見
    已有悔意，經此刑之宣告後，應知警惕而無再犯之虞，本院認以暫不執行其刑為
    適當，併予宣告緩刑四年，用啟自新。
四、原判決對傷害部分，已判決確定，本院不予論列。
據上論斷，應依刑事訴訟法第三百六十九條第一項前段、第三百六十四條、第二百九
十九條第一項前段、第三百條，刑法第二百七十三條第二項、第一項、第二十六條前
段、第五十九條、第七十四條第一款、第三十八條第一項第二款，判決如主文。
本案經檢察官劉文水到庭執行職務。
中    華    民    國     九十一     年       四       月      二十五    日
                              臺灣高等法院高雄分院刑事第七庭
                                  審判長法官  李春昌
                                        法官  莊飛宗
                                        法官  黃憲文
右正本證明與原本無異。
如不服本判決應於收受本判決後十日內向本院提出上訴書狀，其未述上訴理由者，
並得於提起上訴後十日內向本院補提理由書狀（均須按他造當事人之人數附繕本)「
切勿逕送上級法院」。
                                      書記官  黃玉珠
中    華    民    國     九十一     年       四       月      二十九    日
附錄：本判決論罪科刑法條：
刑法第二百七十三條第二項、第一項
當場激於義憤而殺人者，處七年以下有期徒刑。
前項之未遂犯罰之。
                                                                        Ｑ
